臺灣高等法院刑事判決　　　　　　　　　　　　　　九十年度上易字第四一八九號
　　上　訴　人
　　即 自訴 人　丙○○
　　自訴代理人　甲○○
　　　　　　　　丁○○
　　上　訴　人
　　即　被　告　戊○○
　　　　　　　　乙○○
右上訴人因被告妨害名譽案件，不服臺灣臺北地方法院九十年度自字第二五一號，中
華民國九十年十一月二十六日第一審判決，提起上訴，本院判決如左：
    主  文
上訴駁回。
戊○○緩刑貳年。
    事  實
一、戊○○係衛視中文台「新聞ｅ點靈」節目之主持人，乙○○係該節目民國九十年
    二月七日播出之特別來賓。九十年二月六日下午三時起至四時許間，前開節目在
    臺北市○○○路三一二號十樓之錄影棚內錄影，由戊○○及另位主持人于耘捷（
    即于美人）負責發問，乙○○及另一特別來賓王文靜負責回答之座談方式，討論
    「豪門恩怨」之主題，於言及「．．．某黨政高層千金，與某位企業家的第二代
    ．．．」、「世紀婚禮」、「某前院長」、「姓連嗎？」、「．．．會不會因為
    他爸爸總統沒有選好，沒有選舉的壓力之後．．．」、「總統沒有選好就包括李
    敖、許信良．．．」、「但是他們的孩子都沒有那麼大」、「他的女公子就嫁給
    一個賣水果賣的很有名的一個王子」等足以確定談論對象為丙○○之言論之情況
    下，戊○○、乙○○竟基於意圖散布於眾之犯意聯絡，指摘已婚之丙○○與丈夫
    間感情不睦、早已分居，更與某位台北市女性市議員之男友交往中等情，錄製對
    丙○○道德形象、人格評價、社會地位均具負面貶抑之不實內容（詳細對話內容
    詳如附件所載），並藉該節目於九十年二月七日晚間十一時至十二時之時段播出
    ，使不特定之多數收視觀眾得以知悉而散布之，足以毀損丙○○之名譽。
二、案經被害人丙○○提起自訴。
    理  由
一、訊據上訴人即被告戊○○、乙○○固不否認為九十年二月七日播出之「新聞ｅ點
    靈」節目（主題「豪門恩怨」）之主持人及特別來賓，並有為事實欄及附表所示
    陳述，惟均矢口否認有何誹謗犯行。被告戊○○辯稱：伊不確定被告乙○○談論
    之女主角係自訴人丙○○，且主持人係發問人，發問是談話性節目主持人之權利
    與義務，並無預設立場論及自訴人之婚姻狀態，再依乙○○之個人資歷及地位，
    伊有相當理由確信其為真實，伊無誹謗自訴人之故意，否則可以在節目一開始即
    提出，不會以甚少之時間篇幅談論此事云云。被告乙○○辯稱：該集節目主題係
    「豪門恩怨」，伊當時並未指名道姓，僅係隨便聊聊，且談話性節目有問有答，
    主持人發問，來賓一定要回答，伊不便終止話題，也無法決定更改節目內容，在
    錄完影後，伊有要求製作單位就部分內容作修正，因系爭談論為一八卦消息，即
    不足以貶損自訴人之社會地位及評價，且該事實在新聞圈為新聞記者廣為流傳探
    討，非其所捏造，伊在答問中亦已極力迴避提問，並無任何惡意及誹謗之意圖云
    云。
二、經查：
  (一)右揭犯罪事實，業據自訴人及其代理人指訴綦詳，並有衛星電視台中文台「新聞
    ｅ點靈」節目通告、腳本、自訴人所提暨原審向衛星電視台臺灣分公司函調之九
    十年二月七日播出之「新聞ｅ點靈」節目錄影帶各一捲扣案可憑。而被告等確有
    陳述如事實欄及附表所示之言語，亦有自訴人及被告戊○○分別提出之該節目錄
    影帶譯文附卷可稽，復據原審勘驗錄影帶內容屬實，製有勘驗筆錄在卷足參。
  (二)被告二人指摘傳述對象雖未指明自訴人，但由前開譯文觀之，被告二人與于耘捷
    、王文靜曾言及「．．．某黨政高層千金，與某位企業家的第二代．．．」、「
    世紀婚禮」、「某前院長」、「姓連嗎？」、「．．．會不會因為他爸爸總統沒
    有選好，沒有選舉的壓力之後．．．」、「總統沒有選好就包括李敖、許信良．
    ．．」、「但是他們的孩子沒有那麼大」、「他的女公子就嫁給一個賣水果賣的
    很有名的一個王子」等語，以眾所週知之字彙描述自訴人之父親，客觀上已足使
    不特定之觀眾判定渠等所談論之「女主角」係自訴人無疑。此由證人即該節目之
    另一主持人于耘捷（即于美人），於原審審理中證稱：「．．到王文靜提到姓連
    的時候我才知道的」「．．我才猜測可能是自訴人」等語（見原審卷第二五八頁
    、第二五九頁），亦可得同一之結論。尤其，被告戊○○自八十九年六月間開始
    主持「新聞ｅ點靈」節目，該節目係新聞性節目，談論主題包括商業、社會、政
    治，而被告乙○○係「ｅ周刊」之發行人，對當日節目主題「豪門恩怨」有深入
    瞭解各節，業據被告二人供承無訛，其等既係資深之媒體從業人員，對系爭內容
    所談論者係自訴人，實心知肚明，被告戊○○辯稱伊不確定所談論之主角係自訴
    人云云，屬飾卸之詞，委無足取。
  (三)被告兩人在該節目中言及自訴人已分居並與台北市某女議員之男友交往等情，俱
    與事實有違，迭據自訴人及其代理人指訴在卷，質之被告亦不否認事前未經查證
    。被告乙○○雖係雜誌社發行人，具有其相當之資歷及地位，但依前開譯文內載
    ，其於節目中所稱：「這個是一段傳聞」、「最近市場上就傳出了一些很多的八
    卦」、「不過有更八卦的消息來源是說」、「這是傳聞」云云，亦足認其所言為
    八卦傳聞，被告戊○○豈有不知該系爭話題，純為捕風捉影、毫無根據之事。彼
    二人竟在未經任何查證之下，即率爾公開討論，繪聲繪影加以指摘，更表示：「
    其實很多人說這個事情是真的，也有一些背後的道不盡的一些理由原因」（被告
    乙○○所言，詳附表所示）、「你講世紀婚禮那一對，看起來都是包裝的非常好
    ，說他們受高等教育、非常有教養，感情非常的和睦，可是感覺不是這樣，所以
    我們看到的都是假象嗎？表面的嗎？」（被告戊○○所言，詳附表所示）等語，
    以加強觀眾對其所談論內容之信任度，被告等有誹謗之意，至為明顯。
  (四)依我國國情而言，夫妻互負貞潔之義務。查右開言談內容，客觀上易使不特定觀
    眾誤認自訴人於婚姻關係存續中，猶與某市議員之男友發展婚外情關係，對於自
    訴人之人格、社會地位、道德形象，洵屬負面、貶抑之評價，足以貶損、毀壞自
    訴人之名譽。被告等俱為高級知識分子，有崇高的社會地位，焉能諉為不知？尤
    以影視媒體散佈層面極廣，即使是八卦消息，對於他人名譽亦毀損至鉅，被告二
    人俱為資深媒體工作者，更知之甚稔，竟於節目中大肆討論，時間長達半小時，
    以極大篇幅對外廣播，其等俱有誹謗故意，委無疑問。
  (五)共同正犯之意思聯絡，並不限於事前有所謀議，即僅於行為當時有共同犯意之聯
    絡者，亦屬之，且其表示之方法，亦不以明示通謀為必要，即相互間有默示之合
    致，亦無不可，最高法院七十三年度臺上字第二三六四號判例闡釋甚明。查卷附
    衛視中文台節目通告，僅有張忠謀姻緣等六大議題，並無有關自訴人之婚姻問題
，而被告戊○○於該節目中表示：「剛剛添財私底下跟我講，某黨政高層的千金
    ，與某位企業家的第二代，現在已經分居了是不是」，顯示自訴人婚姻問題係被
    告二人於節目錄製前即已私下言及；再從附件觀之，被告戊○○於廣告或其他話
    題一結束，即將話題引到自訴人，被告乙○○亦很有默契地接上該話題，二人一
    問一答，配合無間，並惟恐觀眾無法明瞭其所指為何人，甚而於相互之對談中，
    用了許多無人不知的政治情事來點出其所指乃自訴人，在被告等於相互間點出其
    所指為自訴人時，非惟未加以否認，抑且繼續用更多的言詞來形容其所談論之情
    節，互為搭配，使欲傳述之事實顯現，凡此足已證明彼等有犯意之聯絡。
  (六)該節目雖係採主持人與特別來賓一問一答之座談方式進行，惟於節目進行中，主
    持人或特別來賓若認另一方之話題有觸法之虞，自可以轉換話題之方式改變之，
    此經證人于耘捷證述在卷；且該節目係事前錄製，主持人或特別來賓對系爭涉及
    毀損自訴人名譽之話題，若不願繼續問答，自得先中止錄影進行溝通後，安排其
    他話題，再繼續錄影，尤其針對違法行為，更應如是。被告二人捨此不為，反數
    度於廣告或其他話題之後，持續討論系爭內容，渠等對誹謗自訴人之犯行，均難
    辭其咎。故被告二人互推責任予對方，分稱係主持人所問或來賓所答，為事後避
    就之詞，不足採信。查本件為錄影節目，可以事後修剪，亦據證人即Ｅ周刊社長
    趙喬供明於卷（見原審卷第一九八頁），雖被告乙○○辯稱其於錄影後曾委託趙
    喬以電話告知製作單位對其不妥言論作修正，然此為被告戊○○所否認（見本院
    審理筆錄），且原審質之證人趙喬澄稱：「我們有請求衛視對節目不妥的地方作
    修改，但我們沒有針對世紀婚禮提出。」「（第二通電話有無具體指出你們董事
    長談話內容哪裡有不妥的地方？）沒有。我不可能請求衛視中文台在錄影帶的幾
    秒鐘作剪輯，也沒有針對特定的內容要求他們作修改。」（見原審卷第二○一頁
    、第二○二頁），可見被告乙○○並未針對系爭話題為積極之修正更改，自無解
    其誹謗罪之故意。
  (七)按言論自由為人民之基本權利，憲法第十一條設有明文予以保障，國家應給予最
    大限度之維護，俾其實現自我、溝通意見、追求真理及監督各種政治或社會活動
    之功能得以發揮。惟為兼顧對個人名譽、隱私及公共利益之保護，法律尚非不得
    對言論自由依其傳播方式為合理之限制，刑法第三百十條第一項及第二項誹謗罪
    即係保護個人法益而設，為防止妨礙他人之自由權利所必要，符合憲法第二十三
    條規定之意旨。至刑法同條第三項前段以對誹謗之事，能證明其為真實者不罰，
    係針對言論內容與事實相符者之保障，並藉以限定刑罰權之範圍，非謂指摘或傳
    述誹謗事項之行為人，必須自行證明其言論內容確屬真實，始能免於刑責。如行
    為人雖不能證明言論內容為真實，但依其所提證據資料，認為行為人有相當理由
    確信其為真實者，即不能以誹謗罪之刑責相繩，司法院大法官會議著有第五○九
    號解釋可參。查被告二人迄無提出具體之證據資料，足證其等主觀上顯有相當理
    由確信該言論為真實，依前揭大法官會議解釋意旨，被告等已不能阻卻其違法性
    。何況，自訴人乃一介平民，其婚姻狀況涉及個人私德，與公共利益無關，本不
    得恣意加以指摘傳述於眾，被告等任意為之，自屬誹謗。
  綜上所述，被告二人妨害名譽事證明確，其等上開所辯，均為事後卸責之詞，不足
  採信，其犯行均堪以認定，應依法論科。
三、核被告二人所為，均係犯刑法第三百十條第一項誹謗罪。因被告等僅以言詞交談
    公開論述，並非以散布文字或圖畫之方式誹謗自訴人，至於電視台事後另加上文
    字呈現螢光幕，則非彼二人所能決定過問，自難以刑法第三百十條第二項加重誹
    謗罪相繩。自訴人認被告涉犯加重誹謗罪，尚有誤會，因自訴狀毋庸記載所犯法
    條，本院自不受其錯引法條所拘束，尚無變更起訴法條之問題。再被告二人間，
    有犯意聯絡及行為分擔，應論以共同正犯。原審審酌被告二人身為專業之媒體工
    作者，明知媒體傳播之效應既深且廣，仍貶損自訴人名譽，及其素行、犯罪之動
    機、目的、手段等一切情狀，依刑法第三百十條第一項、第四十一條第一項，罰
    金罰鍰提高標準條例第一條前段、第二條，判決被告二人各處拘役三十日，並諭
    知易科罰金折算標準，其認事用法及量刑均無不合，被告等上訴否認誹謗罪故意
    ，自訴人上訴意旨仍執詞指摘被告乙○○涉犯加重誹謗罪，原審量刑過輕云云，
    均為無理由，應予駁回。惟查，被告戊○○並無犯罪前科紀錄，有本院被告全國
    前案紀錄表在卷可稽，其因一時失慮誤罹刑章，在第一審判決後登報道歉，自訴
    人就此部分撤回上訴，表示不予追究，有撤回上訴聲請書存卷可佐，經此次科刑
    教訓，理當知所警惕，應無再犯之虞，本院認其所宣告之刑，以暫不執行為適當
    ，爰併予宣告緩刑二年，用啟自新。
據上論斷，應依刑事訴訟法第三百六十八條、刑法第七十四條第一款，判決如主文。
中      華      民      國    九十一    年      四      月    二十四    日
                              臺灣高等法院刑事第五庭
                                  審判長法  官  曾  德  水
                                        法  官  蘇  素  娥
                                        法  官  楊  貴  雄
右正本證明與原本無異。
不得上訴。
                                        書記官  林  淑  貞
中      華      民      國    九十一    年      四      月    二十五    日
附錄：本判決論罪科刑法條全文
刑法第三百一十條：
一意圖散布於眾，而指摘或傳述足以毀損他人名譽之事者，為誹謗罪，處一年以下有
  期徒刑、拘役或五百元以下罰金。
二散布文字、圖畫犯前項之罪者，處二年以下有期徒刑、拘役或一千元以下罰金。
三對於所誹謗之事，能證明其為真實者，不罰。但涉於私德而與公共利益無關者，不
  在此限。
附件（被告二人涉及誹謗之言論）
 ┌───────┬───┬─────────────────────┐
 │節目播出時間  │談話人│      談        話        內        容    │
 ├───────┼───┼─────────────────────┤
 │廿三時十二分許│戊○○│．．．剛剛添財私底下跟我講，某黨政高層的千│
 │              │      │金，與某位企業家的第二代，現在已經分居了是│
 │              │      │不是？                                    │
 ├───────┼───┼─────────────────────┤
 │廿三時十九分許│乙○○│．．．他的女公子就嫁給一個賣水果賣的很有名│
 │              │      │的一個王子。這兩個結婚之後當然是剛開始的時│
 │              │      │候是恩愛一對，王子可能也接掌了一些科技公司│
 │              │      │等等。但是呢最近市場上就傳出了一些很多的八│
 │              │      │卦，其中有一件，這件事情就是說，他們好像前│
 │              │      │一陣子很不幸的，把這個世紀婚禮劃上一道裂痕│
 │              │      │，就分居了。                              │
 │              ├───┼─────────────────────┤
 │              │戊○○│為什麼？為什麼會分居？                    │
 │              ├───┼─────────────────────┤
 │              │乙○○│至於是為什麼分居，裡面原因是錯綜複雜，不過│
 │              │      │有更八卦的消息來源是說這個女主角呢目前跟一│
 │              │      │位目前臺北市議員的男朋友在一起，那這中間就│
 │              │      │更錯綜複雜了。                            │
 │              ├───┼─────────────────────┤
 │              │戊○○│那個市議員是那一黨的？                    │
 │              ├───┼─────────────────────┤
 │              │乙○○│這個市議員是那一黨，我想這個              │
 │              ├───┼─────────────────────┤
 │              │戊○○│執政黨或者在野黨？                        │
 │              ├───┼─────────────────────┤
 │              │乙○○│萬一講出那一黨，你們大概就會知道。        │
 │              ├───┼─────────────────────┤
 │              │戊○○│執政黨還是在野黨？                        │
 │              ├───┼─────────────────────┤
 │              │乙○○│因為女性的議員很容易猜嘛，而且我也不便說他│
 │              │      │是那一區的。                              │
 │              ├───┼─────────────────────┤
 │              │戊○○│那我們講，是不是在野黨？是不是在野黨？    │
 │              ├───┼─────────────────────┤
 │              │乙○○│在野黨，目前來講他是應該在野黨。          │
 │              ├───┴─────────────────────┤
 │              │      （部分省略）                                │
 │              ├───┬─────────────────────┤
 │              │戊○○│女主角跟女議員的男朋友？                  │
 │              ├───┼─────────────────────┤
 │              │乙○○│對的，然後更鮮的是．．．更鮮的是你們的友台│
 │              │      │呢，友台還刻意在某一次的節目製作的時候，還│
 │              │      │把這個女主角跟那個女議員一起搭在節目上共同│
 │              │      │的節目，那有識之士知道的人一看就知道，哈哈│
 │              │      │大笑，就知道怎麼回事，那不曉的說這個友台，│
 │              │      │他製作的節目，到底是刻意安排，還是剛好無巧│
 │              │      │不成書就湊在一塊。                        │
 │              ├───┼─────────────────────┤
 │              │戊○○│所以那個女議員還沒有結婚？                │
 │              ├───┼─────────────────────┤
 │              │乙○○│還沒有結婚。                              │
 │              ├───┼─────────────────────┤
 │              │戊○○│那女議員跟那個人在一起，難道不會打架嗎？  │
 │              ├───┼─────────────────────┤
 │              │乙○○│這個女議員原來的男朋友，他的工作場合就在這│
 │              │      │個女主角他自己本身的一個基金會裡面，所以說│
 │              │      │剛好是日久生情，聽說是這樣的一個。        │
 │              ├───┼─────────────────────┤
 │              │戊○○│這樣妳（按指主持人于美人）知道了嗎？      │
 │              ├───┴─────────────────────┤
 │              │          （部分省略）                            │
 │              ├───┬─────────────────────┤
 │              │乙○○│沒錯沒錯沒錯，非常複雜的四角，三角比較容易│
 │              │      │了解。                                    │
 ├───────┼───┼─────────────────────┤
 │廿三時二二分許│戊○○│添財我再請教你一下，你剛剛講那個就是說分居│
 │              │      │那個事情是怎樣的，你為何麼會有這種說法出來│
 │              │      │？                                        │
 │              ├───┼─────────────────────┤
 │              │乙○○│其實很多人說這個事情是真的，也有一些背後的│
 │              │      │道不盡的一些理由啦原因啦，但是因為這個東西│
 │              │      │我們不能模擬的太具體對不對。太具體就會出問│
 │              │      │題了，因為你們的節目是收看率非常高的一個節│
 │              │      │目，那我想說只能用這個，用這樣模糊的這樣帶│
 │              │      │過。                                      │
 │              ├───┼─────────────────────┤
 │              │戊○○│他們是因為感情嗎？還是因為財產？還是因為  │
 │              ├───┼─────────────────────┤
 │              │乙○○│我覺的是因為除了剛剛文靜講的豪門之間的一些│
 │              │      │背負的一些負擔之外，當然也有一些所謂的環境│
 │              │      │的影響，所謂環境就是說，比方說我剛剛講說日│
 │              │      │久生情，這也是因素啦。他們周邊都是豪門嘛，│
 │              │      │所以身邊的公子哥兒美女如雲，這也是事實嘛。│
 │              │      │這兩方都有各自不同的空間，所以說他們這樣的│
 │              │      │一個接觸的情況下，就變成一些問題慢慢出來，│
 │              │      │不要說豪門，一般人都會出這個問題，更何況是│
 │              │      │豪門。                                    │
 ├───────┼───┼─────────────────────┤
 │廿三時四一分許│戊○○│歡迎回到新聞ｅ點靈的現場。我想再請教一下添│
 │              │      │財，就是剛剛你講那個                      │
 │              ├───┼─────────────────────┤
 │              │乙○○│黨政高層。                                │
 │              ├───┼─────────────────────┤
 │              │戊○○│前黨政高層的千金，跟某企業家第二代現在已經│
 │              │      │分居了，那時候有世紀婚禮，那麼你說他的千金│
 │              │      │的對象是一個議員，市議員的朋友，這個男朋友│
 │              │      │到底什麼來路？                    │
 │              ├───┼─────────────────────┤
 │              │乙○○│這是傳聞。                                │
 │              ├───┼─────────────────────┤
 │              │戊○○│什麼來路？                                │
 │              ├───┼─────────────────────┤
 │              │乙○○│這個男方，這位男主角，另外一個男主角      │
 │              ├───┼─────────────────────┤
 │              │戊○○│長得很帥嗎？                              │
 │              ├───┼─────────────────────┤
 │              │乙○○│聽說是比較俊俏。然後是在這個女主角的，所屬│
 │              │      │的相關的這個工作地點一起是同事。          │
 │              ├───┼─────────────────────┤
 │              │戊○○│所以他們是近水樓台，所以培養感情。        │
 │              ├───┼─────────────────────┤
 │              │乙○○│應該可以這麼說吧。                        │
 │              ├───┴─────────────────────┤
 │              │          （部分省略）                            │
 │              ├───┬─────────────────────┤
 │              │戊○○│可是那個女議員難道不會有一點點的反撲嗎？  │
 │              ├───┼─────────────────────┤
 │              │乙○○│這怎麼可能呢，自古以來情愛這種事情，怎可能│
 │              │      │會沒有反應呢，那這樣的話那個男生跟這個女議│
 │              │      │員之間，就不配曾經是男女朋友。            │
 ├───────┼───┼─────────────────────┤
 │廿三時四四分許│戊○○│就是說這個千金的另一半雖然分居了，難到他對│
 │              │      │他的另一半現在還在跟人家在一起，他不會care│
 │              │      │嗎？                                      │
 │              ├───┼─────────────────────┤
 │              │乙○○│坦白講分居並不是離婚，分居還是相當程度上，│
 │              │      │他是法定的。                              │
 │              ├───┼─────────────────────┤
 │              │戊○○│婚姻關係還在啊，對啊。                    │
 │              ├───┼─────────────────────┤
 │              │乙○○│不過因為雙方都是豪門，那豪門的事情，就很多│
 │              │      │事情，必須要把他藏的非常好，千萬不能讓外界│
 │              │      │知道，否則的話就不叫八卦內幕。            │
 ├───────┼───┼─────────────────────┤
 │廿三時四六分許│戊○○│你講世紀婚禮那一對，看起來都是包裝的非常好│
 │              │      │，說他們受高等教育、非常有教養，感情非常的│
 │              │      │和睦，可是感覺不是這樣，所以我們看到的都是│
 │              │      │假象嗎？表面的嗎？                        │
 └───────┴───┴─────────────────────┘
